臺灣板橋地方法院刑事判決　　　　　　　 94年度訴字第602號
公　訴　人　臺灣板橋地方法院檢察署檢察官
被　　　告　子○○
　　　　　　天○○
上列被告因偽造文書等案件，經檢察官提起公訴（94年度偵字第
547 號），本院判決如下：
    主  文
子○○共同連續行使偽造私文書，足以生損害於他人，處有期徒
刑拾月。
天○○共同連續行使偽造私文書，足以生損害於他人，處有期徒
刑壹年貳月。
    事  實
一、子○○與天○○二人係夫妻關係，其等於民國89年5 月5 日
    ，在臺北縣三重市○○○路22號「戌○○○有限公司」（下
    稱翰昇公司）共同召集民間互助會，而由天○○擔任互助會
    會首，召集丙○○及辰○夫婦（加入4 會，會單上載為丙○○1 會、言輝1 會、辰○2 會）、丑○○及辛○○夫婦（加
    入4 會，會單上載為丑○○2 會、壬○○1 會、辛○○1會
    ）、寅○○（加入1 會）、賴素貞（加入1 會，會單上載為
    陳芹香1 會）及癸○○（加入1 會）等人參加互助會，並以
    「午○○」之名義充作人頭會員參加1 會（實際互助會員名
    單詳如附表），互助會期間自89年5 月5 日起至91年12月5
    日止（會單誤載為92年12月5 日），連同會首共32會，約定
    每會新台幣（下同）5 萬元，採內標制，底標為5000元，以
    百元為單位，參加2 會以上者，標過1 會後，須會期過半數
    始能再標，每月5 日12時在上開處所開標。嗣子○○與天○○因經濟發生困難，竟共同意圖為自己不法所有、基於詐欺
    取財及偽造並行使偽造準私文書（即互助會標單）之概括犯
    意聯絡，於上開互助會進行之期間，利用會員與會員彼此間
    均不相識，且投標時，各該活會會員未全數實際到場投標之
    機會，連續在上述開標處所，偽造活會會員丙○○及辰○夫
    婦、丑○○及辛○○夫婦、寅○○、賴素貞、郭乙峰及人頭
    會員「午○○」之署名，而於其上填寫欲得標之利息（真正
    金額不詳，以最有利於子○○、謝杏吟之方式計算，視為10
    000 元），而連續偽造上開依臺灣民間互助會習慣作為互助
    會標單之準私文書計8 次（丙○○及辰○夫婦、丑○○及辛○○夫婦各遭冒標2 次，寅○○、賴素貞、郭乙峰、午○○
    各遭冒標1 次），並共同連續持以參與投標提示予活會會員
    藉以行使而得標8 次，其等於各該冒標會期，除向被冒標之
    會員佯稱係由他人得標外，另接續通知被冒標之會員外之活
    會會員，佯稱由該被冒標之會員得標，而以上述方式連續於
    8 次會期中，施用詐術致使活會會員陷於錯誤，交付扣除標
    息之會款予子○○及天○○，足以生損害各當期之互助會活
    會會員（因子○○、天○○及各互助會會員均無法記憶各次
    依序得標會員得標之時間及標息，致無從詳予認定各活會會
    員人數及總金額，而以本件互助會進行期間之標息最高曾至
    1 萬元，實際上所留活會至少仍有7 會，即丙○○及辰○夫
    婦2 會；丑○○及辛○○夫婦2 會、寅○○1 會、賴素貞及
    癸○○各1 會，按最有利於子○○、天○○方式計算，其等
    至少詐得224 萬元）。迄於91年9 月5 日開標時，丙○○及
    丑○○認各餘2 個活會，應可順利得標，竟發現仍有其他會
    員仍為活會，始知悉上情。
二、案經被害人丙○○、辰○、丑○○、辛○○報請臺灣板橋地
    方法院檢察署檢察官偵查起訴。
    理  由
一、訊據被告子○○、天○○均矢口否認上開犯行，被告子○○
    辯稱：本件互助會係伊妻子即被告天○○負責，伊未參與，
    而伊妻子亦無冒標及詐欺行為；被告天○○雖坦承於89年5
    月5 日，在臺北縣三重市○○○路22號「翰昇公司」召集民
    間互助會，由伊擔任互助會會首，召集丙○○及辰○夫婦（
    加入4 會，會單上載為丙○○1 會、言輝1 會、辰○2 會）
    、丑○○及辛○○夫婦（加入4 會，會單上載為丑○○2 會
    、壬○○1 會、辛○○1 會）、寅○○（加入1 會）、賴素
    貞（加入1 會，會單上載為陳芹香1 會）及癸○○（加入1
    會）等人參加互助會，期間自89年5 月5 日起至91年12月5
    日止，連同會首共32會，約定每會5 萬元，採內標制，底標
    為5000元，以百元為單位，參加2 會以上者，標過1 會後，
    須會期過半數始能再標，每月5 日12時在上開處所開標等情
    ，惟亦否認有冒標詐欺之犯行，辯稱：丙○○、辰○、丑○○、辛○○均曾當面答應借標，而寅○○即子○○之妹，亦
    同意借標，亥○○之標金係其本人標取，會款145 萬，其領
    取45萬元，餘款100 萬元同意借予伊使用。午○○原亦同意
    參加本件互助會，但後來又表示不參加，但標單已印妥，故
    仍留其名字，並由伊承接，伊並未冒用午○○名義之故意，
    至癸○○於得標後，同意以之抵充應繳會款。至伊配偶子○○未參與本件互助會投開標事宜，而伊二人經營藝廊維生，
    本件純因被告二人財務狀況不佳，在停會後，部分會員假稱
    未同意借標，並假扣押被告財產，被告二人有誠意還款，絕
    無冒標詐欺之行為云云。
二、惟查：
（一）就本件互助會之招募與實際進行情形，除參酌被告天○○
      所提刑事陳報狀所附互助會單外：
１、告訴人丙○○於94年7 月27日以證人身分到庭結證稱：「（
    審判長問；你跟被告子○○及天○○如何認識，為何會參與
    本件互助會﹖）是朋友介紹認識的，因為以前有跟他們的互
    助會，因此就再參加本件互助會。（審判長問：本件互助會
    起迄日期、參與會員、每會會金、底標及投標方式為何﹖）
    89年5 月5日 開始，應該是在91年12月5 日結束，一共是32
    會，每會是5 萬，底標好像是6 千（按應為5 千元），如果
    是標6 千的話，活會就是繳4 萬4 千元，每個月5 日在三重
    市○○○路20號及22號處所開標，要寫標單，標單要寫誰標
    多少錢。（審判長問：你本人跟了幾會﹖證人答我二會，我
    太太二會，共四會。（審判長問：是用你們夫婦名義還是用
    其他的名義﹖）答是用信輝服飾，還有丙○○、辰○的名義
    。（審判長問：你的會是活會還是死會﹖）到9 月5 日時有
    2 個活會，2 個死會。（審判長問；那2 個是活會，那2 個
    是死會﹖）因為這個是我們夫妻一起跟4 個會，所以就沒有
    特別去分。（審判長問：每次投開標，你或是你太太都有去
    參與﹖）答都是我去的，偶爾沒有空的話，有一、二次沒有
    去。（審判長問：你是如何發現本件被告有冒標的情形﹖）
    答因為在91年9 月5 日有去標會時，才發現五、六個人還在
    那邊要標會，我跟我朋友丑○○住隔壁，我們有講好剩下4
    個活會，我們二個一起來分，結果我們發現除了我們二個主
    張還有四個活會之外，就是我跟丑○○各2 個活會，還有其
    他人說他們也是活會，還有五到六個人說要標會。（審判長
    問：當時是在場主持開標事情﹖）是子○○及天○○他們2
    人，我每次去參加投標也是他們2 人在主持。（審判長問有
    這種情形，那次是否有繼續開標，那你有無投標﹖）答那次
    天○○就叫我標9100元，沒有標到，是寫10000 元的人標走
    ，但不是我及丑○○標到。（審判長問；寫10000 元得標的
    人，當時本人是否有在場﹖）答：他本人在場，但我不認識
    。（審判長問：你當時有無跟子○○及天○○提出質疑，他
    們如何解釋？）那時他們說已經沒有辦法，下午就打電話給
    丑○○，那時他們說無法解釋，叫我們晚上去時再談。（審
    判長提示93年3 月11日丙○○警詢筆錄並告以要旨。問：你
    當時有說子○○冒標，是根據何事證作此判斷﹖）因為只剩
    下我及丑○○四個活會，但居然還有其他五、六個人說是活
    會。（審判長問：91年9 月5 日你跟丑○○至子○○夫婦家
    中商談之經過﹖）這個事情丑○○他更清楚，能否待會請他
    作證時作說明。（審判長提示93年3 月11日丙○○警詢筆錄
    並告以要旨，問：你在警詢時有指稱當時子○○有承認其冒
    用你和丑○○的名義來標會，是否有此事﹖）子○○當場有
    說會是他標走的。（審判長問：子○○作以上表示後，天○○有無任何反應﹖答天○○她人有在場，但她沒有任何反應
    ，沈默不語。（審判長問：之後子○○或天○○有無希望你
    們如何配合或寬延會款﹖）他們都沒有講，直到11月5 日這
    段期間為止一直找他們，他開一張一年的支票，發票日期為
    92年11月5 日，本來應該是要開240 萬元，但他只開了220
    萬元，而後來支票也跳票了，跳票之後也沒有主動打電話聯
    絡說如何處理，之後我們就提出訴訟。（審判長問：根據你
    的陳述，你大部分開標都有去，你有無將每次開標的標息及
    得標人紀錄下來﹖）我們去都會帶支票，標多少我們就開扣
    掉標息的票款的支票給他們，得標的人我也不認識，他說很
    多人都打電話去寄他標。（審判長問提示偵查卷第34頁、54
    頁、68頁、69頁、70頁之互助會單。請你核對各該次得標之
    金額何者為正確﹖）因為他跟每個會員所講的金額都不一樣
    ，因此無法確認那個金額為正確，至少都是標到6 千元，平
    均起來都是在7 、8 千元以上。」等語（見本院94年7 月27
    日審判筆錄）。
２、告訴人丑○○於94年7 月27日到庭以證人身分結證稱：「（
    審判長問；你跟被告子○○及天○○如何認識，為何會參與
    本件互助會？）他們是我太太小時候的鄰居，我太太自己開
    店，然後跟天○○有接觸，所以後來才像朋友，才會跟他的
    會。（審判長問：本件互助會起迄日期、參與會員、每會會
    金、底標及投標方式為何﹖）89年月5 日開始，應該是在91
    年12月5 日結束，一共是32會，每會是5 萬，底標是5 千，
    如果是標5 千的話，活會就是繳4 萬5 千元，每個月5 日在
    三重市○○○路20號及22號處所開標，那二個店面是打通的
    ，要寫標單，標單要寫名字及金額。（審判長問：你本人跟
    了幾會﹖）我跟我太太二個人一共跟了4 個會。（審判長問
    ：是用你們夫婦名義還是用其他的名義﹖）證人答是用我自
    己名義2 會，其他二個是用連珮君及辛○○名義。（審判長
    問；你的會是活會還是死會﹖）到9 月5 日時有2 個活會，
    2 個死會。（審判長問；那2 個是活會，那2 個是死會﹖）
    因為這個是我們夫妻一起跟四個會，所以就沒有特別去分。
    （審判長問：每次投開標，你或是你太太都有去參與﹖）我
    們想要標的時候才會去，平時都沒有去，那2 個死會其中一
    個是要買車子才標到的，另外一個是再隔一年，我說我兒子
    在加拿大買房子才標到的。（審判長問：你是如何發現本件
    被告有冒標的情形﹖）我跟丙○○說我剩二個活會，他也剩
    二個活會，那不用標了，所以91年9 月5 日那一天是丙○○
    去，我並沒有去。（審判長問：丙○○有無跟你說明投開標
    之情形﹖）是下午我打電話給子○○問標的情形如何，子○○說他這個月的會錢無法給我，我覺得很奇怪，他約我及丙○○二個人到他家中，說詳細情形會跟我們說。（審判長問
    ：九十一年九月五日你跟丙○○至子○○夫婦家中商談之經
    過﹖）我們一起去，子○○及天○○二人都在場，他們說我
    及丙○○二個人的會他們都先拿去用了，他希望我們把活會
    當作死會，繼續繳會錢，算是把會借給他，我們二個人都沒
    有同意，當天我們也有質疑子○○他們夫婦到底標了人家幾
    個會，天○○就在那邊算，後來又多算了四、五個人出來，
    那些人的名字我都不太熟，他給會單，會員都沒有電話地址
    ，他們不讓我們互相聯絡。（審判長問：之後子○○或天○○有無希望你們如何配合或寬延會款﹖）丙○○還有拿到支
    票，我什麼都沒有拿到，天○○還怪我們不配合繼續繳會錢
    ，才會讓她措手不及。（審判長問：你有無將每次開標的標
    息及得標人紀錄下來﹖）沒有，我都是下午問他開標開多少
    ，有現金就拿現金，沒有現金就拿支票。（審判長問：以你
    所了解，本件互助會何人在主持﹖）子○○及天○○他們二
    人在主持。（審判長提示偵查卷第34頁、54頁、68頁、69頁
    、70頁之互助會單，請你核對各該次得標之金額何者為正確
    ﹖）根據事後大家把會單拿出來比對，才發現每一次被告講
    的得標金額都不一樣，我自己得標是7 千多，根據他跟我講
    的，大家都是6 、7 千元的標息，好像大家都不想標這個會
    ，但實際上並不是這個樣子，後來就標到8 千、1 萬。（審
    判長提示被告答辯狀並告以要旨，對於被告答辯稱，你及你
    太太的互助會款是經由你的同意借給被告天○○標用，而子
    ○○並沒有參與本件互助會及負責主持投開標等事宜﹖）那
    有這個事情，我跟我太太並沒有同意把會錢借給被告標取，
    而互助會單都是子○○寫的，每一次去投標，子○○都在場
    ，如果我跟我太太有同意借標的話，那他們為何晚上還要找
    我們商量會款如何處理。（檢察官問：是否曾經交付會款給
    子○○﹖）有，有交給他本人，他甚至有到我們店內收取會
    款。（檢察官問：他收會錢時之前，是誰講得標金額﹖）子
    ○○當場來說標多少，我們就給多少。（檢察官問：後來協
    商處理時，子○○有無在場﹖）他一直都有在場，9 月5 日
    他也有在場，而且支票是子○○開給我的，從9 月5 日之後
    ，他們夫妻就不給我們標會，10月、11月分我們還想去標時
    ，他們就不給我們標了。（檢察官問：理由﹖）因為他們要
    我們把會當作死會，我們不同意。（檢察官問：91年9 月5
    日之前，你或你太太有無同意剩下二個活會要借給被告二人
    ﹖）沒有。（檢察官詢問證人丑○○，你會款都交給誰﹖）
    我們知道標多少，就把票或現金交給子○○或天○○，如果
    是子○○收的話，就把錢交給天○○點收，天○○再把錢放
    在抽屜裡。（檢察官問：91年9 月5 日你為何向子○○詢問
    標會之情形﹖子○○了解開標的情形﹖）打電話去，如果是
    子○○接的，就是問他標多少，如果是天○○，就問天○○
    標多少，9 月5 日那天是子○○約我們晚上去他家談，他叫
    我找丙○○一起去，子○○在電話中說這個會可能沒有辦法
    給我們，而晚上時，子○○說我們的會已經被他們拿去用了
    。」等語（見本院94年7月27日審判筆錄）。
３、證人亥○○於94年8 月31日到庭結證稱：「（審判長問：你
    跟子○○、謝杏吟是如何認識的？為何參加本件互助會？）
    因為我弟弟跟子○○在服役的時候認識的，所以我就跟他們
    的會。（審判長問：會是何時起訖？參與會員？每會會金？
    底標跟投標之方式？）時間久了，我現在有點忘記了。總共
    有32會，這個會是一會5 萬元，我是活會。（審判長問：你
    本身跟了幾會？）一會。（審判長問：用你自己本人的名義
    還是用別人的名義？）本來會單上面不是用我的名字，但是
    我認為這樣子很奇怪，所以我叫子○○把我的會改用我自己
    的名字。（審判長問：你的會是活會還是死會？）是活會。
    （審判長問：每次互助會開標你都有去嗎？）絕大部分都有
    去。（審判長問：投開標之現場如何？）我回去的時候，多
    半會碰到丙○○，我本身也有參加過競標，我在開標會場的
    時候，有人會打電話過來，天○○會幫他們寫標單投標。子
    ○○在投標的時候也在那裡，他在會場那邊的時候，我們就
    把錢交給他，他會轉交給天○○，或者天○○收了會錢之後
    ，算一算，叫他拿去放。至於我的標單，我都是叫子○○幫
    我寫的。（審判長問；你是如何發現被告他們有偷標會錢的
    情形？）第29會的時候，我會錢都繳了，我看到丙○○很不
    高興的走了，我就去找丙○○。丙○○就說會有問題，所以
    後來的三會，我就沒有再繳會錢。我問被告他們兩個人，他
    們說尾會的時候再跟我們算。（審判長問：你是否識字？）
    我認得不多。（審判長問：會單看得懂嗎？）看得懂。（審
    判長提示偵查卷第34頁、54頁、68頁、69頁、70頁之互助會
    單，請你核對各該次得標之金額何者為正確？）我不知道，
    不過我自己的標單紀錄，上面所填載的得標金額都是被告子
    ○○或天○○告訴我的，他們兩個都有跟我講過。（審判長
    提示被告答辯狀，對被告抗辯稱，你的會錢已經標取，會金
    為145 萬元，付給你45萬，其他100 萬元是你同意其等借用
    ，是否如此？）這個會是結束後，被告開了好幾張票，我知
    道他南部有賣掉，有錢，我要求他們開一張45萬元的支票給
    我，票都跳票，我後來再跟他們要，他們又再開一張支票，
    這45萬元支票的錢有領到，但是還差100 萬。145 萬的會金
    應該是尾會，被告要給我的，並不是在互助會進行的期間我
    本人有去標會。我到第29會發現有問題，我就沒有再繳會錢
    了，再過了3 會，到會結束了之後，他們才把一部分的錢45
    萬給我，當時他們開票的時候，子○○還說有票總比沒票好
    ，我並沒有同意將100 萬借給被告使用，之前那45萬元也是
    開了好幾張票後，都沒有兌現，最後才兌現給我的。（檢察
    官問：會單編號13陳芹香變更為編號13陳素真，這名字的變
    更是誰填載的？）是子○○改的，會單也是子○○寫的。（
    檢察官問：在這個會單上寫你91年6 月5 日得標，標息1000
    0 元，此是否為真實？）我沒有標這個會。（被告子○○問
    ：我何時去改你會單的名字？）我當場看到你用立可白把名
    字塗掉，再寫上去。我當時會已經進行了好幾期，我是愈想
    愈不對，所以我才叫子○○再把名字改過來。」等語（見本
    院94年8月31日審判筆錄）。
４、證人癸○○於本院94年11月4 日審判期日時結證稱：「（審
    判長提示偵查卷34、54、68、69、70頁之互助會單予癸○○
    閱覽後，問：有無參加該互助會？）證人癸○○答89 年5月
    5 日的互助會我有參加，我跟一會，是用我自己的名字。（
    審判長問；這個會是誰邀你來參加的？）起先是我一個員工
    介紹的，被告二人都有跟我接洽互助會招募的事情，被告二
    人都有跟我說明互助會的內容。（審判長問：你的會是活會
    還是死會？）是活會。（審判長問：互助會進行的狀況你瞭
    解嗎？）投開標現場我一次都沒有去過，我大部分都是用電
    話聯絡。（審判長問：如何知道哪一個月誰標到？又標息是
    多少？）我打電話去他們家問，被告二人夫妻都有接過我的
    電話，他們會告訴我這個月是標到多少錢，我當天就匯款過
    去，是匯到彰化銀行三重埔分行天○○的帳戶，不過他們在
    電話中並沒有說當月是何人標到。（問：審判長問你認識其
    他的會員嗎？）大部分都不認識，除非是我們以前的員工。
    （審判長問：你在互助會進行的期間有跟其他的會員探詢或
    確認過互助會進行的狀況嗎？）都沒有過。（審判長問：你
    在互助會進行的期間有無參加競標？）我偶而會打電話過去
    ，在會要終止前4 、5 個月的時候，我就打電話說我要標這
    個會，但都標不到，電話有時候是先生接的，有時候是太太
    接的。（審判長問；你打算用多少的標息去標這個會？）70
    00元左右。（審判長問：後來這個會到12月5 日應該要結束
    了，終止時，你有收到尾會的會錢嗎？）沒有。（審判長問
    ：被告如何向你說明？）我是問我的同事，他說不好意思，
    這個會很早就有問題了，他不敢跟我講，我同事是用他先生
    的名字未○○在跟會的，之後我就沒有再問了。（審判長問
    ：你有去找被告問到底是何事嗎？如何解決？）沒有，我都
    沒有問。我自認倒楣。（審判長問：就沒有領到的這些會錢
    ，後來是如何解決的？）是子○○打電話給我，叫我去搬東
    西，從那時開始就沒有碰過天○○了，我當時搬了很多樣的
    瓷器，可以抵償的數額都是子○○寫單子說抵償的數額。（
    審判長問；你在該會倒掉後，有無問其他會員到底出了什麼
    問題？）我的同事是跟我講說被告是被其他人倒會，所以沒
    有辦法繼續下去。（檢察官問：根據93年度偵字第4799 號
    第50頁互助會單影本，你能夠辨識該互助會單是誰寫的嗎？
    ）是子○○寫的。（檢察官問：這個會一直到尾會時，你都
    沒有收到會錢？）沒有，我只有去搬東西。（檢察官問：被
    告說是你在得標後，同意抵繳會款的？）我沒有得標，也沒
    有同意。（被告子○○問；招會的事情，是否都由我太太跟
    你聯絡的？）被告二個人都有跟我聯絡。」等語（見本院94
    年11月4日審判筆錄）。
５、綜上證人證述內容，其等所述互助會進行及停標狀況均相符
    合，參以被告天○○於偵查中所提刑事陳報狀附件之互助會
    單中記載：91年5 月5 日、91年7 月5 日、91年10月5 日均
    同時有2 名會員得標，而89年8 月5 日、89年11月5 日、91
    年2 月5 日竟無會員得標；而本件互助會員卯○○及庚○○
    之互助會單中記載「卯○○及庚○○同時於91月10月5 日得
    標，91年10月8 日結算合會金」，凡此均與互助會正常進行
    情況相違，堪認證人丙○○、黃泰隆、亥○○、癸○○所述
    其等仍為活會，惟迄於本件互助會終止時均未能如期領回互
    助會款，且未同意被告二人以其等名義標會，復未同意將得
    標款借予被告二人，亦無所謂以得標會款抵充應付會金等情
    ，確為真實。至於被告二人雖欲以證人未○○之證詞證明被
    告子○○未參與本件互助會進行事宜及其二人亦無冒標詐欺
    行為，然觀證人未○○於94年8 月31日作證時係結證稱：「
    天○○是會首，所以我就針對她。以天○○招的互助會而言
    ，我本人是很少去會場參與投標，絕大部分都是電話中講的
    ，我大部分都是打給天○○。子○○有時也會接到電話。會
    錢都是匯進帳戶裡，這是我本人的情形，至於其他人的部分
    ，我就不清楚了。就本件互助會，我自己本人有沒有去參與
    投標，我現在沒有印象。我對於其他會員是如何參與投標？
    是如何繳交會錢的，並不知道。」因其對本件互助會實際進
    行狀況並不明悉，無從援其證言為被告二人有利之認定。而
    由被告子○○親自參與本件互助會之招募、會單製作、會款
    之收取等行為，足認被告子○○辯稱本件互助會係伊妻子即
    被告天○○負責，伊未參與云云，顯違事實，不足採信，本
    件互助會應係被告子○○、天○○共同招募及共同處理相關
    互助會進行事務無誤。
６、另針對本件互助會會員寅○○是否有所謂同意被告子○○或
    天○○利用其名義標會乙事，證人寅○○於93年9 月7 日偵
    查中接受檢察事務官詢問時，係證稱：「（問：妳大哥或大
    嫂有無跟妳說要以妳名義標會？）曾經在聊天時提過，但是
    我已經放了有沒有答應，因為之後我每個月5 日打電話給他
    ，問他多少錢得標，他都跟我說得標金，我就依照他說的錢
    匯給天○○在彰化銀行三重分行帳戶，所以我也不知道他什
    麼時候，以多少錢用我的名義標會。（問：妳如何繳付會錢
    ？）我不清楚，我一直都是繳活會。是92年12月4 日晚上，
    我哥哥打電話給我，說我是尾會應得款155 萬元。但是因為
    經濟有困難，沒有錢給我。」（見臺灣士林地方法院檢察署
    93年度偵字第4799號偵查卷第82、83頁詢問筆錄）。而其於
    本院審理時雖經傳喚到庭，惟其以身為被告子○○之妹為由
    ，援用刑事訴訟法第181 條第1 項第1 款規定行使拒絕證言
    權而未為作證陳述，參諸刑事訴訟法第159 條之3 各款所揭
    示之不能陳述之事由，原係參考日本刑事訴訟法第321 條之
    立法例而設（見立法理由說明），該國判例認為其刑事訴訟
    法第321 條第1 款所定不能陳述之情形係屬於例示性之規定
    ，而非限制性之規定，故陳述人即使於審判中出庭，但沈默
    不語或依法拒絕證言或因情緒激動不能言語（札幌高判昭25
    .7.10 高刑集3.2.2003; 最裁昭44.12.4 刑集23.12.1546；
    札幌高函館支判昭26.7.30 高刑集4.7.936）， 亦符合所謂
    不能陳述之要件，若參考前述日本實務見解，本案證人寅○○先前在檢察事務官調查中所為之陳述，係證明犯罪事實所
    必要，且其陳述時亦未受外力脅迫干擾，以其與被告子○○
    為兄妹至親關係，該先前陳述應具有可信之特別情況，依刑
    事訴訟法第159 條之3 立法本旨，堪為證據使用。而依其證
    詞內容觀之，寅○○始終認為自己仍為活會會員，且一直繳
    納扣除標息金額之活會會款，倘若寅○○已同意被告子○○
    或天○○以其名義標取會款，就此有利於被告二人之重要事
    實，理當向檢察事務官敘明或於本院審判時為明確之證述，
    其捨此不為，非但含糊以對，甚而行使拒絕證言權，其中應
    有所隱，衡諸社會通念，再徵諸被告子○○每月仍告知寅○○當月標息，向其收取活會會款之情事，被告天○○、陳世
    應係擅自以寅○○名義標取會款，始未告知寅○○其會款已
    被標取之事實，寅○○實際上並未同意被告天○○、子○○
    以其名義標取會款，殊堪認定。
７、至於本件互助會單上所列會員午○○究竟有無參加本件互助
    會，其於本院94年8 月31日審理時到庭結證稱：「（審判長
    問：你有跟被告二人招的互助會嗎？）最近沒有，我從87年
    之後就沒有跟過他們招的互助會。（審判長問：（提示偵查
    卷第34頁、54頁、68頁、69頁、70頁之互助會單）請你閱覽
    後確認，你有無參加該互助會？）確定沒有。（審判長問：
    對於你的名字列在互助會名單內，此事你是否知情？）我是
    接到傳票才知道這個事。（審判長提示被告答辯狀並告以要
    旨，問：）對於被告抗辯稱：其等召集互助會時，你曾同意
    參加該互助會，但後來又不參加，但會單已印妥，故仍保留
    你的名字，你有何意見？被告之抗辯是否屬實？）沒這個事
    情，我接到士林地檢署的傳票，我問檢察事務官為什麼會寄
    傳票給我，我問說為何要傳我，他說我被人家當作人頭，我
    才知道有這個事情。」（見本院94年8 月31日審判筆錄）以
    證人午○○與被告二人並無仇怨，衡情並無設詞誣陷被告二
    人之理，是以被告午○○亦未參加本件互助會，被告二人有
    冒用午○○名義充當所謂人頭，進而以其名義標取會款使用
    之行為無誤，被告天○○辯稱：午○○原同意參加本件互助
    會，但後來又表示不參加，但標單已印妥，故仍留其名字，
    並由伊承接，伊並未冒用午○○名義之故意乙節，核非事實
    。
８、徵諸被告二人共同主持本件互助會，未得本件互助會活會會
    員之同意，即擅以其等名義製作標單，填寫標息，並持以參
    與投標提示予活會會員藉以行使而得標，足以生損害於被冒
    名之活會會員，復向被冒標之會員佯稱已由他人得標，另通
    知被冒標之會員外之活會會員佯稱由該被冒標之會員得標，
    致活會會員及被冒標之活會會員同陷於錯誤，分別交付會款
    予子○○及天○○，雖因被告子○○、天○○及各互助會會
    員均陳稱無法記憶各次依序得標會員得標之時間及標息，又
    各會員提供之互助會單記載相互出入，致無從明確還原歷史
    事實詳予認定各活會會員人數及總金額，但其等如事實欄所
    示之共同連續偽造及行使偽造標單向各當期活會會員詐欺取
    財犯行，事證明確，應堪認定，爰就被告二人詐得款項之計
    算方式進一步說明如下：
（二）被告二人詐得款項之計算方式：
    本件因被告子○○、天○○及各互助會會員均無法記憶各次
    依序得標會員得標之時間及標息，又各會員提供之互助會單
    記載相互出入，故無法還原歷史事實詳予認定各活會會員人
    數及總金額，已如前所述。而以證人丑○○所述，本件互助
    會進行期間之標息最高曾至1 萬元，實際上所留活會至少仍
    有7 會（丙○○及辰○夫婦2 會；丑○○及辛○○夫婦2 會
    、寅○○1 會、賴素貞及癸○○各1 會），被告二人連續8
    次冒標會款，依罪疑惟輕之證據法則，按最有利於被告二人
    之方式計算，其等至少詐得224 萬元｛（00000 －00000）
    ×7 ×8 ﹦0000000 ｝。
三、按民間互助會會員標會時書寫之標單，一般均書寫金額及競
    標會員之姓名或代名，而未冠以「標單」字樣，固非刑法第
    210 條之私文書，應屬紙上之文字，然依習慣足以表示該人
    出息若干參與競標用意之證明，核屬刑法第220 條第1 項以
    文書論之準私文書（參照最高法院87年度台非字第12號判決
    意旨）。被告二人冒用他人名義，偽填該人署名及標息金額
    ，應屬足以表示被冒名標會之人欲以此標息競標文意之準私
    文書，嗣又行使參與競標，自足以生損害於被冒名標會之人
    ，並使其他活會會員誤信該遭冒名標會之人得標，而交付扣
    除被告知標息之會款予被告，此外，該被冒標之會員亦因被
    告佯稱係由他人得標，亦交付扣除被告知之標息之會款予被
    告二人，故核被告二人所為，均係犯刑法第216 條、第220
    條第1 項、第210 條之行使偽造準私文書罪及同法第339 條
    第1 項詐欺取財罪。其等有犯意聯絡，行為分擔實施，為共
    同正犯。至其二人共同偽造被冒名標會之人之署名，為共同
    偽造準私文書（即標單）之部分行為；又其等共同偽造準私
    文書後，進而持以共同行使，共同偽造之低度行為應為共同
    行使之高度行為所吸收，均不另論罪。被告二人以冒標方式
    於同一會期向互助會活會會員詐取會款，係一共同詐欺行為
    侵犯數活會會員財產法益，應依刑法55條前段規定及同種想
    像競合例，論以一共同詐欺取財罪。被告二人告先後多次共
    同行使偽造準私文書、共同詐欺取財犯行，時間緊接，手法
    一致，所犯構成要件各屬相同，顯均係基於概括犯意為之，
    皆為連續犯，應各論以一罪，並均依法加重其刑。被告二人
    係以共同行使偽造準私文書，達成其共同詐欺取財之結果，
    所犯共同連續行使偽造準私文書、共同連續詐欺取財二罪間
    ，有方法目的之牽連關係，為牽連犯，應依刑法第55條後段
    規定，從一重以犯共同連續行使偽造準私文書罪處斷。
四、本院審酌被告二人犯罪動機、目的、不知篤守信用，竟意圖
    為自己不法所有，利用互助會活會會員對其等信任，冒名標
    會而詐欺得款，致使告訴人等活會會員受有財產損害，嗣被
    告二人於本院審理時仍矢口否認犯行，飾詞圖卸其責，其所
    為自應受有相當程度之刑罰制裁；另考量被告子○○於本案
    雖有參與犯行，但本件互助會首係被告天○○，以被告子○○角色地位而言，非屬犯罪主導者等一切情狀，各量處如主
    文所示之刑，以資懲儆。又被告二人共同偽造之標單並未扣
    案，因該標單係為標會所用，衡情已於標會結束後丟棄滅失
    ，無論其上偽造署名及標單本身自毋庸併予宣告沒收，附此
    敘明。
據上論斷，應依刑事訴訟法第299 條第1 項前段，刑法第28條、
56條、第216 條、第220 條第1 項、第210 條、第339 條第1 項
、第55條，罰金罰鍰提高標準條例第1 條前段，判決如主文。
本案經檢察官郭學廉到庭執行職務。
中　　華　　民　　國　　94　　年　　11　　月　　21　　日
                  刑事第四庭審判長法  官  陳恆寬
                                  法  官  許必奇
                                  法  官  陳明偉
以上正本證明與原本無異。
如不服本判決應於送達後10日內向本院提出上訴狀。
                                  書記官　許志豪
中　　華　　民　　國　　94　　年　　12　　月　　13　　日
附錄本案論罪科刑法條全文：
刑法第二百十條
偽造、變造私文書，足以生損害於公眾或他人者，處五年以下有
期徒刑。
刑法第二百十六條
行使第二百十條至第二百十五條之文書者，依偽造、變造文書或
登載不實事項或使登載不實事項之規定處斷。
刑法第二百二十條
在紙上或物品上之文字、符號、圖畫、照像，依習慣或特約，足
以為表示其用意之證明者，關於本章及本章以外各罪，以文書論
。
錄音、錄影或電磁紀錄，藉機器或電腦之處理所顯示之聲音、影
像或符號，足以為表示其用意之證明者，亦同。
稱電磁紀錄，指以電子、磁性或其他無法以人之知覺直接認識之
方式所製成之紀錄，而供電腦處理之用者。
刑法第三百三十九條
意圖為自己或第三人不法之所有，以詐術使人將本人或第三人之
物交付者，處五年以下有期徒刑、拘役或科或併科一千元以下罰
金。
以前項方法得財產上不法之利益或使第三人得之者，亦同。前二
項之未遂犯罰之。
附表
編號   會員名稱
一     未○○
二     酉○○
三     厚銘公司
四     丁○○
五     丑○○（二會）
六     連珮君
七     辛○○
八     寅○○
九     戊○○
十     亥○○
十一   姚  文
十二   卯○○
十三   黃昭輝
十四   甲○○
十五   乙○○
十六   申○○
十七   丙○○（二會，其中乙會以「信輝」為名）
十八   辰○（二會）
十九   庚○○（二會）
二十   癸○○
二一   己○○（二會）
二二   地○○
二三   鄭旭成
二四   戌○○○
二五   巳○○
